---
title: "Indicadores de Desigualdade"
author:
  - name: "CGINF - Coordenação Geral de Informações Gerenciais "
    affiliation: "DIGID - Diretoria de Governança e Inteligência de dados"
format:
  html:
    toc: true
    toc-depth: 2
    number-sections: true
    number-depth: 1
    theme: cosmo  # Ou journal para um estilo mais formal
    highlight-style: github
    css: styles.css  # Arquivo customizado para ajustes
    code_folding: show
    code-fold: true
    toc_float:
      collapsed: false
---

# Razão Salarial

## Por subgrupos de carreiras


```{r, echo=FALSE, warning=FALSE, message=FALSE}
library(dplyr)
library(readxl)
library(purrr)
library(tidyr)

# Define o caminho do arquivo
file_path <- "data/BaseDados_EstudoDesigualdades.xlsx"

# Obtém os nomes de todas as abas no Excel
sheet_names <- excel_sheets(file_path)

# excluir abas que não serão utilizadas 
# aba FORA 

sheet_names <- sheet_names[!sheet_names %in% c("FORA")]

# Lê todas as abas e combina em uma única base usando purrr::map
BaseDados_Unica <- sheet_names %>%
  map_df(~ read_excel(file_path, sheet = .x) %>%
           mutate(sheet_name = .x)) # Adiciona o nome da aba como coluna (opcional)

# preencher valores NA na coluna escolaridade_cargo com "Não Informado"



# filtrar apenas campos que possuem servidores

df_gini <- BaseDados_Unica |> janitor::clean_names() |> 
  replace_na(list(escolaridade_cargo = "Sem informação")) |>
  rename( "2026" = ano_2026,  "2023"= mai_23 ) |>
  pivot_longer(`2023`:`2026`, names_to = "Ano", values_to = "remun") |>
  filter(qtd > 0) 



    
```




```{r,echo=FALSE, warning = FALSE, message = FALSE,  fig.width = 10, fig.height = 10, fig.align = "center"}

# construir uma base com agrupando o subgrupo e calculando a razao da média da remuneração entre o percentil 90 e 10

# Expandir a base de dados com base na quantidade de observações
df_expandido <- df_gini %>%
  uncount(qtd)

# Verificando o resultado
 df_subgrupo <- df_expandido |> 
   group_by(Ano, subgrupo) |>
   dplyr::summarise(
     percentil_90 = quantile(remun, 0.9, na.rm = TRUE),
     percentil_10 = quantile(remun, 0.1, na.rm = TRUE)
   ) |> 
   dplyr::mutate(
     razao = percentil_90/percentil_10
   ) |> ungroup()
 
 
```

::: panel-tabset


### Percentis 90 e 10
  
A Razão Salarial, representada pela linha tracejada, é definida como o quociente entre a média das
remunerações dos 10% que recebem mais e a média das remunerações dos 10% que recebem menos no setor público
brasileiro, para cada ano da série

```{r, echo=FALSE, warning = FALSE, message = FALSE,  fig.width = 10, fig.height = 10, fig.align = "center"}
library(ggplot2)
library(dplyr)
library(tidyr)
library(scales)

df_subgrupo <- df_expandido |> 
  group_by(Ano, subgrupo) |>
  summarise(
    corte_90 = quantile(remun, 0.9, na.rm = TRUE),
    corte_10 = quantile(remun, 0.1, na.rm = TRUE),
    .groups = "drop"
  ) |> 
  left_join(df_expandido, by = c("Ano", "subgrupo")) |> 
  group_by(Ano, subgrupo) |> 
  summarise(
    percentil_numerador = mean(remun[remun >= corte_90], na.rm = TRUE),
    percentil_denominador = mean(remun[remun <= corte_10], na.rm = TRUE),
    razao = percentil_numerador / percentil_denominador,
    .groups = "drop"
  )

#df_subgrupo

df_long <- df_subgrupo %>%
  pivot_longer(cols = c(percentil_numerador, percentil_denominador), 
               names_to = "Percentil", 
               values_to = "Remuneracao")

# Criar o gráfico com facet_wrap por subgrupo
ggplot(df_long, aes(x = Ano, y = Remuneracao, fill = Percentil)) +
  geom_col(position = "dodge") +  # Gráfico de barras lado a lado
  geom_text(aes(label = scales::label_dollar(prefix = "R$ ", big.mark = ".", decimal.mark = ",")(Remuneracao)), 
            position = position_dodge(width = 0.9), vjust = -0.5, size = 3) +  # Rótulos das barras
  scale_fill_manual(values = c("percentil_numerador" = "blue", "percentil_denominador" = "red"),
                    labels = c("percentil_0.10", "percentil_0.90")) +
  geom_line(data = df_subgrupo, aes(x = Ano, y = razao * 5000, group = 1), 
            color = "black", linetype = "dashed", size = 1, inherit.aes = FALSE) +  # Gráfico de linhas
  geom_point(data = df_subgrupo, aes(x = Ano, y = razao * 5000), 
             color = "black", size = 3, inherit.aes = FALSE) +  # Pontos na linha
  geom_text(data = df_subgrupo, aes(x = Ano, y = razao * 5000, label = round(razao, 2)), 
            color = "black", size = 4, vjust = -0.5, inherit.aes = FALSE) +  # Rótulos da razão
  scale_y_continuous(
    name = "Remuneração (R$)",
    labels = label_dollar(prefix = "R$ ", big.mark = ".", decimal.mark = ","),  # Formatação em moeda brasileira
    sec.axis = sec_axis(~ . / 5000, name = "Razão P90/P10")  # Ajustando o eixo secundário
  ) +
  labs(
  title = "Razão entre as Remunerações médias nos Percentis acima de 90 e abaixo de 10",
    x = "Ano",
    fill = "Percentis"
  ) +
  facet_wrap(~subgrupo, scales = "free_y", ncol = 2) +  # Ajusta para 2 colunas e 5 linhas
  expand_limits(y = max(df_long$Remuneracao, na.rm = TRUE) * 1.1) +  # Adiciona margem extra no eixo Y
  theme_minimal()


```

### Percentis 80 e 20

A Razão Salarial, representada pela linha tracejada, é definida como o quociente entre a média das
remunerações dos 20% mais ricos e a média das remunerações dos 20% mais pobres no setor público
brasileiro, para cada ano da série.

```{r,echo=FALSE, warning = FALSE, message = FALSE,  fig.width = 10, fig.height = 10, fig.align = "center"}
# Verificando o resultado

df_subgrupo <- df_expandido |> 
  group_by(Ano, subgrupo) |>
  summarise(
    corte_80 = quantile(remun, 0.80, na.rm = TRUE),
    corte_20 = quantile(remun, 0.20, na.rm = TRUE),
    .groups = "drop"
  ) |> 
  left_join(df_expandido, by = c("Ano", "subgrupo")) |> 
  group_by(Ano, subgrupo) |> 
  summarise(
    percentil_numerador = mean(remun[remun >= corte_80], na.rm = TRUE),
    percentil_denominador = mean(remun[remun <= corte_20], na.rm = TRUE),
    razao = percentil_numerador / percentil_denominador,
    .groups = "drop"
  )

#df_subgrupo
df_long <- df_subgrupo %>%
  pivot_longer(cols = c(percentil_numerador, percentil_denominador), 
               names_to = "Percentil", 
               values_to = "Remuneracao")

# Criar o gráfico com facet_wrap por subgrupo
ggplot(df_long, aes(x = Ano, y = Remuneracao, fill = Percentil)) +
  geom_col(position = "dodge") +  # Gráfico de barras lado a lado
  geom_text(aes(label = scales::label_dollar(prefix = "R$ ", big.mark = ".", decimal.mark = ",")(Remuneracao)), 
            position = position_dodge(width = 0.9), vjust = -0.5, size = 3) +  # Rótulos das barras
  scale_fill_manual(values = c("percentil_numerador" = "blue", "percentil_denominador" = "red"),
                    labels = c("percentil_0.20", "percentil_0.80")) +
  geom_line(data = df_subgrupo, aes(x = Ano, y = razao * 5000, group = 1), 
            color = "black", linetype = "dashed", size = 1, inherit.aes = FALSE) +  # Gráfico de linhas
  geom_point(data = df_subgrupo, aes(x = Ano, y = razao * 5000), 
             color = "black", size = 3, inherit.aes = FALSE) +  # Pontos na linha
  geom_text(data = df_subgrupo, aes(x = Ano, y = razao * 5000, label = round(razao, 2)), 
            color = "black", size = 4, vjust = -0.5, inherit.aes = FALSE) +  # Rótulos da razão
  scale_y_continuous(
    name = "Remuneração (R$)",
    labels = label_dollar(prefix = "R$ ", big.mark = ".", decimal.mark = ","),  # Formatação em moeda brasileira
    sec.axis = sec_axis(~ . / 5000, name = "Razão P80/P20")  # Ajustando o eixo secundário
  ) +
  labs(
  title = "Razão entre as Remunerações médias nos Percentis acima de 80 e abaixo de 20",
    x = "Ano",
    fill = "Percentis"
  ) +
  facet_wrap(~subgrupo, scales = "free_y", ncol = 2) +  # Ajusta para 2 colunas e 5 linhas
  expand_limits(y = max(df_long$Remuneracao, na.rm = TRUE) * 1.1) +  # Adiciona margem extra no eixo Y
  theme_minimal()
```


### Índice de Palma 

O Índice de Palma adota estratégia distinta,correspondente à simples comparação entre as parcelas detidas pelos 10% que recebem mais e os 40% que recebem menos, respectivamente.

```{r,echo=FALSE, warning = FALSE, message = FALSE,  fig.width = 10, fig.height = 10, fig.align = "center"}

# Verificando o resultado

df_subgrupo <- df_expandido |> 
  group_by(Ano, subgrupo) |>
  summarise(
    corte_90 = quantile(remun, 0.90, na.rm = TRUE),
    corte_40 = quantile(remun, 0.40, na.rm = TRUE),
    .groups = "drop"
  ) |> 
  left_join(df_expandido, by = c("Ano", "subgrupo")) |> 
  group_by(Ano, subgrupo) |> 
  summarise(
    percentil_numerador = mean(remun[remun >= corte_90], na.rm = TRUE),
    percentil_denominador = mean(remun[remun <= corte_40], na.rm = TRUE),
    razao = percentil_numerador / percentil_denominador,
    .groups = "drop"
  )

#df_subgrupo
df_long <- df_subgrupo %>%
  pivot_longer(cols = c(percentil_numerador, percentil_denominador), 
               names_to = "Percentil", 
               values_to = "Remuneracao")

# Criar o gráfico com facet_wrap por subgrupo
ggplot(df_long, aes(x = Ano, y = Remuneracao, fill = Percentil)) +
  geom_col(position = "dodge") +  # Gráfico de barras lado a lado
  geom_text(aes(label = scales::label_dollar(prefix = "R$ ", big.mark = ".", decimal.mark = ",")(Remuneracao)), 
            position = position_dodge(width = 0.9), vjust = -0.5, size = 3) +  # Rótulos das barras
  scale_fill_manual(values = c("percentil_numerador" = "blue", "percentil_denominador" = "red"),
                    labels = c("percentil_0.40", "percentil_0.90")) +
  geom_line(data = df_subgrupo, aes(x = Ano, y = razao * 5000, group = 1), 
            color = "black", linetype = "dashed", size = 1, inherit.aes = FALSE) +  # Gráfico de linhas
  geom_point(data = df_subgrupo, aes(x = Ano, y = razao * 5000), 
             color = "black", size = 3, inherit.aes = FALSE) +  # Pontos na linha
  geom_text(data = df_subgrupo, aes(x = Ano, y = razao * 5000, label = round(razao, 2)), 
            color = "black", size = 4, vjust = -0.5, inherit.aes = FALSE) +  # Rótulos da razão
  scale_y_continuous(
    name = "Remuneração (R$)",
    labels = label_dollar(prefix = "R$ ", big.mark = ".", decimal.mark = ","),  # Formatação em moeda brasileira
    sec.axis = sec_axis(~ . / 5000, name = "Razão P90/P10")  # Ajustando o eixo secundário
  ) +
  labs(
  title = "Razão entre as Remunerações médias nos Percentis acima de 90 e abaixo de 40",
    x = "Ano",
    fill = "Percentis"
  ) +
  facet_wrap(~subgrupo, scales = "free_y", ncol = 2) +  # Ajusta para 2 colunas e 5 linhas
  expand_limits(y = max(df_long$Remuneracao, na.rm = TRUE) * 1.1) +  # Adiciona margem extra no eixo Y
  theme_minimal()

```




:::


## Por escolaridade


```{r, echo=FALSE, warning=FALSE, message=FALSE}
library(dplyr)
library(readxl)
library(purrr)
library(tidyr)

# Define o caminho do arquivo
file_path <- "data/BaseDados_EstudoDesigualdades.xlsx"

# Obtém os nomes de todas as abas no Excel
sheet_names <- excel_sheets(file_path)

# excluir abas que não serão utilizadas 
# aba FORA 

sheet_names <- sheet_names[!sheet_names %in% c("FORA")]

# Lê todas as abas e combina em uma única base usando purrr::map
BaseDados_Unica <- sheet_names %>%
  map_df(~ read_excel(file_path, sheet = .x) %>%
           mutate(sheet_name = .x)) # Adiciona o nome da aba como coluna (opcional)

# preencher valores NA na coluna escolaridade_cargo com "Não Informado"



# filtrar apenas campos que possuem servidores

df_gini <- BaseDados_Unica |> janitor::clean_names() |> 
  replace_na(list(escolaridade_cargo = "Sem informação")) |>
  rename( "2026" = ano_2026,  "2023"= mai_23 ) |>
  pivot_longer(`2023`:`2026`, names_to = "Ano", values_to = "remun") |>
  filter(qtd > 0) 



    
```




```{r,echo=FALSE, warning = FALSE, message = FALSE,  fig.width = 10, fig.height = 10, fig.align = "center"}

# construir uma base com agrupando o subgrupo e calculando a razao da média da remuneração entre o percentil 90 e 10

# Expandir a base de dados com base na quantidade de observações
df_expandido <- df_gini %>%
  uncount(qtd)

# Verificando o resultado
 df_subgrupo <- df_expandido |> 
   group_by(Ano, subgrupo) |>
   dplyr::summarise(
     percentil_90 = quantile(remun, 0.9, na.rm = TRUE),
     percentil_10 = quantile(remun, 0.1, na.rm = TRUE)
   ) |> 
   dplyr::mutate(
     razao = percentil_90/percentil_10
   ) |> ungroup()
 
 
```

::: panel-tabset


### Percentis 90 e 10
  
A Razão Salarial, representada pela linha tracejada, é definida como o quociente entre a média das
remunerações dos 10% que recebem mais e a média das remunerações dos 10% que recebem menos no setor público
brasileiro, para cada ano da série

```{r, echo=FALSE, warning = FALSE, message = FALSE,  fig.width = 10, fig.height = 10, fig.align = "center"}
library(ggplot2)
library(dplyr)
library(tidyr)
library(scales)

df_subgrupo <- df_expandido |> 
  group_by(Ano, escolaridade_cargo) |>
  summarise(
    corte_90 = quantile(remun, 0.9, na.rm = TRUE),
    corte_10 = quantile(remun, 0.1, na.rm = TRUE),
    .groups = "drop"
  ) |> 
  left_join(df_expandido, by = c("Ano", "escolaridade_cargo")) |> 
  group_by(Ano, escolaridade_cargo) |> 
  summarise(
    percentil_numerador = mean(remun[remun >= corte_90], na.rm = TRUE),
    percentil_denominador = mean(remun[remun <= corte_10], na.rm = TRUE),
    razao = percentil_numerador / percentil_denominador,
    .groups = "drop"
  )

#df_subgrupo

df_long <- df_subgrupo %>%
  pivot_longer(cols = c(percentil_numerador, percentil_denominador), 
               names_to = "Percentil", 
               values_to = "Remuneracao")

# Criar o gráfico com facet_wrap por subgrupo
ggplot(df_long, aes(x = Ano, y = Remuneracao, fill = Percentil)) +
  geom_col(position = "dodge") +  # Gráfico de barras lado a lado
  geom_text(aes(label = scales::label_dollar(prefix = "R$ ", big.mark = ".", decimal.mark = ",")(Remuneracao)), 
            position = position_dodge(width = 0.9), vjust = -0.5, size = 3) +  # Rótulos das barras
  scale_fill_manual(values = c("percentil_numerador" = "blue", "percentil_denominador" = "red"),
                    labels = c("percentil_0.10", "percentil_0.90")) +
  geom_line(data = df_subgrupo, aes(x = Ano, y = razao * 5000, group = 1), 
            color = "black", linetype = "dashed", size = 1, inherit.aes = FALSE) +  # Gráfico de linhas
  geom_point(data = df_subgrupo, aes(x = Ano, y = razao * 5000), 
             color = "black", size = 3, inherit.aes = FALSE) +  # Pontos na linha
  geom_text(data = df_subgrupo, aes(x = Ano, y = razao * 5000, label = round(razao, 2)), 
            color = "black", size = 4, vjust = -0.5, inherit.aes = FALSE) +  # Rótulos da razão
  scale_y_continuous(
    name = "Remuneração (R$)",
    labels = label_dollar(prefix = "R$ ", big.mark = ".", decimal.mark = ","),  # Formatação em moeda brasileira
    sec.axis = sec_axis(~ . / 5000, name = "Razão P90/P10")  # Ajustando o eixo secundário
  ) +
  labs(
  title = "Razão entre as Remunerações médias nos Percentis acima de 90 e abaixo de 10",
    x = "Ano",
    fill = "Percentis"
  ) +
  facet_wrap(~escolaridade_cargo, scales = "free_y", ncol = 2) +  # Ajusta para 2 colunas e 5 linhas
  expand_limits(y = max(df_long$Remuneracao, na.rm = TRUE) * 1.1) +  # Adiciona margem extra no eixo Y
  theme_minimal()


```

### Percentis 80 e 20

A Razão Salarial, representada pela linha tracejada, é definida como o quociente entre a média das
remunerações dos 20% mais ricos e a média das remunerações dos 20% mais pobres no setor público
brasileiro, para cada ano da série.

```{r,echo=FALSE, warning = FALSE, message = FALSE,  fig.width = 10, fig.height = 10, fig.align = "center"}
# Verificando o resultado

df_subgrupo <- df_expandido |> 
  group_by(Ano, escolaridade_cargo) |>
  summarise(
    corte_80 = quantile(remun, 0.80, na.rm = TRUE),
    corte_20 = quantile(remun, 0.20, na.rm = TRUE),
    .groups = "drop"
  ) |> 
  left_join(df_expandido, by = c("Ano", "escolaridade_cargo")) |> 
  group_by(Ano, escolaridade_cargo) |> 
  summarise(
    percentil_numerador = mean(remun[remun >= corte_80], na.rm = TRUE),
    percentil_denominador = mean(remun[remun <= corte_20], na.rm = TRUE),
    razao = percentil_numerador / percentil_denominador,
    .groups = "drop"
  )

#df_subgrupo
df_long <- df_subgrupo %>%
  pivot_longer(cols = c(percentil_numerador, percentil_denominador), 
               names_to = "Percentil", 
               values_to = "Remuneracao")

# Criar o gráfico com facet_wrap por subgrupo
ggplot(df_long, aes(x = Ano, y = Remuneracao, fill = Percentil)) +
  geom_col(position = "dodge") +  # Gráfico de barras lado a lado
  geom_text(aes(label = scales::label_dollar(prefix = "R$ ", big.mark = ".", decimal.mark = ",")(Remuneracao)), 
            position = position_dodge(width = 0.9), vjust = -0.5, size = 3) +  # Rótulos das barras
  scale_fill_manual(values = c("percentil_numerador" = "blue", "percentil_denominador" = "red"),
                    labels = c("percentil_0.20", "percentil_0.80")) +
  geom_line(data = df_subgrupo, aes(x = Ano, y = razao * 5000, group = 1), 
            color = "black", linetype = "dashed", size = 1, inherit.aes = FALSE) +  # Gráfico de linhas
  geom_point(data = df_subgrupo, aes(x = Ano, y = razao * 5000), 
             color = "black", size = 3, inherit.aes = FALSE) +  # Pontos na linha
  geom_text(data = df_subgrupo, aes(x = Ano, y = razao * 5000, label = round(razao, 2)), 
            color = "black", size = 4, vjust = -0.5, inherit.aes = FALSE) +  # Rótulos da razão
  scale_y_continuous(
    name = "Remuneração (R$)",
    labels = label_dollar(prefix = "R$ ", big.mark = ".", decimal.mark = ","),  # Formatação em moeda brasileira
    sec.axis = sec_axis(~ . / 5000, name = "Razão P80/P20")  # Ajustando o eixo secundário
  ) +
  labs(
  title = "Razão entre as Remunerações médias nos Percentis acima de 80 e abaixo de 20",
    x = "Ano",
    fill = "Percentis"
  ) +
  facet_wrap(~escolaridade_cargo, scales = "free_y", ncol = 2) +  # Ajusta para 2 colunas e 5 linhas
  expand_limits(y = max(df_long$Remuneracao, na.rm = TRUE) * 1.1) +  # Adiciona margem extra no eixo Y
  theme_minimal()
```


### Índice de Palma 

O Índice de Palma adota estratégia distinta,correspondente à simples comparação entre as parcelas detidas pelos 10% que recebem mais e os 40% que recebem menos, respectivamente.

```{r,echo=FALSE, warning = FALSE, message = FALSE,  fig.width = 10, fig.height = 10, fig.align = "center"}

# Verificando o resultado

df_subgrupo <- df_expandido |> 
  group_by(Ano, escolaridade_cargo) |>
  summarise(
    corte_90 = quantile(remun, 0.90, na.rm = TRUE),
    corte_40 = quantile(remun, 0.40, na.rm = TRUE),
    .groups = "drop"
  ) |> 
  left_join(df_expandido, by = c("Ano", "escolaridade_cargo")) |> 
  group_by(Ano, escolaridade_cargo) |> 
  summarise(
    percentil_numerador = mean(remun[remun >= corte_90], na.rm = TRUE),
    percentil_denominador = mean(remun[remun <= corte_40], na.rm = TRUE),
    razao = percentil_numerador / percentil_denominador,
    .groups = "drop"
  )

#df_subgrupo
df_long <- df_subgrupo %>%
  pivot_longer(cols = c(percentil_numerador, percentil_denominador), 
               names_to = "Percentil", 
               values_to = "Remuneracao")

# Criar o gráfico com facet_wrap por subgrupo
ggplot(df_long, aes(x = Ano, y = Remuneracao, fill = Percentil)) +
  geom_col(position = "dodge") +  # Gráfico de barras lado a lado
  geom_text(aes(label = scales::label_dollar(prefix = "R$ ", big.mark = ".", decimal.mark = ",")(Remuneracao)), 
            position = position_dodge(width = 0.9), vjust = -0.5, size = 3) +  # Rótulos das barras
  scale_fill_manual(values = c("percentil_numerador" = "blue", "percentil_denominador" = "red"),
                    labels = c("percentil_0.40", "percentil_0.90")) +
  geom_line(data = df_subgrupo, aes(x = Ano, y = razao * 5000, group = 1), 
            color = "black", linetype = "dashed", size = 1, inherit.aes = FALSE) +  # Gráfico de linhas
  geom_point(data = df_subgrupo, aes(x = Ano, y = razao * 5000), 
             color = "black", size = 3, inherit.aes = FALSE) +  # Pontos na linha
  geom_text(data = df_subgrupo, aes(x = Ano, y = razao * 5000, label = round(razao, 2)), 
            color = "black", size = 4, vjust = -0.5, inherit.aes = FALSE) +  # Rótulos da razão
  scale_y_continuous(
    name = "Remuneração (R$)",
    labels = label_dollar(prefix = "R$ ", big.mark = ".", decimal.mark = ","),  # Formatação em moeda brasileira
    sec.axis = sec_axis(~ . / 5000, name = "Razão P90/P10")  # Ajustando o eixo secundário
  ) +
  labs(
  title = "Razão entre as Remunerações médias nos Percentis acima de 90 e abaixo de 40",
    x = "Ano",
    fill = "Percentis"
  ) +
  facet_wrap(~escolaridade_cargo, scales = "free_y", ncol = 2) +  # Ajusta para 2 colunas e 5 linhas
  expand_limits(y = max(df_long$Remuneracao, na.rm = TRUE) * 1.1) +  # Adiciona margem extra no eixo Y
  theme_minimal()

```




:::


